【裁判字號】    96,苗簡,220
【裁判日期】    970205
【裁判案由】    塗銷地上權登記
【裁判全文】
臺灣苗栗地方法院民事判決             96年度苗簡字第220號
原      告  乙○○
                      號9樓
訴訟代理人  江錫麒律師
被      告  甲○○
訴訟代理人  張智宏律師
複  代理人  林明坤律師
上列當事人間請求塗銷地上權登記事件，本院於民國97年1 月21
日言詞辯論終結，判決如下：
    主  文
原告之訴駁回。
訴訟費用新台幣壹仟元由原告負擔。
    事實及理由
一、原告起訴主張：坐落苗栗縣苗栗市○○○段43-2地號土地（
    下稱系爭土地）為原告與其他共有人所有。被告以苗栗縣苗
    栗地政事務所苗栗地所字第002176號收件，於70年3 月4 日
    辦理地上權登記，設定權利範圍為93平方公尺，存續期間為
    無限期（下稱系爭地上權），並於其他登記事項欄特別載明
    「建築房屋」，足見當事人於設定地上權登記時之原意，係
    由地上權人於系爭土地上興建房屋，並以該房屋之存續期間
    為地上權之存續期間。然久歷時日，設定地上權時於系爭土
    地上所搭建之房屋早已傾倒無存，故系爭地上權設定之目的
    業已消滅，雖被告於原房屋拆除後另興建房屋居住，仍不能
    使已消滅之地上權回復，原告自得終止並塗銷系爭地上權登
    記，爰依物上請求權之法律關係請求被告塗銷地上權登記。
    並聲明：被告應將系爭土地，以苗栗縣苗栗地政事務所於70
    年苗栗地所字第002176號收件70年3 月4 日登記之地上權登
    記予以塗銷。
二、被告則以：
（一）本件系爭土地及同段43地號土地原係訴外人劉鼎松所有，
      其於39年2 月24日將前述2 筆土地共同設定地上權予被告
      之父徐欽文，並於備考欄記載以「建築房屋」等內容，足
      徵系爭地上權係以建築房屋為目的，嗣徐欽文過世，被告
      與訴外人徐義勇即辦理地上權繼承事宜，並於70年3 月4
      日登記完畢，是被告自為係爭土地之合法地上權人。按民
      法第832 條規定，稱地上權者，謂以在他人土地上有建築
      物，或其他工作物，或竹木為目的，而使用其土地之權。
      又地上權不因工作物或竹木之滅失而消滅，亦為民法第84
      1 條所明定。再者，未定有期限之地上權，除地上權人拋
      棄其權利及因積欠地租達二年之總額而由土地所有人撤銷
      其地上權外，不因工作物之滅失而消滅，最高法院82年台
      上字第1112號判決意旨可資參酌。系爭地上權存續期間為
      無限期，自不因建物滅失而消滅。
（二）民法關於地上權之存續期間，並未設有明文之規定，通說
      均認為無最長期限之限制，當事人於設定地上權時，定明
      為無期限者，依文義解釋為係永久存續，蓋無期限係指永
      無終止之意，此與設定未定存續期間之地上權顯然不同，
      是當事人合意設定永久存續之契約，亦非無效。本件地上
      權之存續期間既約定為無限期，足徵系爭地上權係約定存
      續期間，而存續期間為無限期，亦即永久存續，不因原建
      物之滅失而消滅。
（三）所謂以行使地上權之意思，應係指以在他人土地上有建築
      物其他工作物或竹木為目的而使用其土地之意思而言。被
      告所有之房屋雖有部分整建，惟尚有部分保持原狀，該處
      現仍有房屋存在，且被告自始迄今居均住於該屋，未曾搬
      遷，故被告主觀上亦無拋棄或不行使地上權之意思。至原
      告所提本院94年度苗簡字第329 號判決，其所認定之事實
      與本件事實並不相同，蓋該判決係以設定地上權人原有房
      屋早已滅失數十年，其繼承人主觀上已失去利用該建物之
      意思，而無行使地上權之意思作為認定依據，與被告迄今
      居住於同址等情並不相同，自不得援引適用。
三、查兩造不爭執之事實為：坐落苗栗縣苗栗市○○○段43-2地
    號土地為原告與其他共有人所有。系爭土地原由訴外人劉鼎
    松於39年間設定地上權予被告之父徐欽文，地上權設定目的
    係建築房屋。嗣徐欽文過世，被告與訴外人徐義勇即辦理地
    上權繼承事宜，並於70年3 月4 日以苗栗縣苗栗地政事務所
    苗栗地所字第002176號收件，辦理地上權繼承登記完畢。系
    爭地上權設定權利範圍為93平方公尺，存續期間依土地登記
    謄本記載為無限期，以上有原告提出之土地登記謄本為證，
    並經本院向苗栗地政事務所調閱係爭土地設定地上權登記之
    異動申請資料核閱無誤。
四、原告主張設定地上權時所建築之房屋業已滅失，地上權設定
    之目的已消滅，系爭地上權登記應予塗銷等語。惟為被告所
    否認，並以前開情詞置辯。經查：
（一）按稱地上權者，謂以在他人土地上有建築物，或其他工作
      物，或竹木為目的，而使用其土地之權，民法第832 條定
      有明文；又地上權為一種用益物權，旨在強化土地之利用
      ，使地上權人取得就土地使用收益之權能，其設定之初並
      不以原有建築物、竹木或其他工作物存在為必要 (最高法
      院87年台上字第92號判決參照)， 是民法第841 條規定，
      地上權不因建築物、工作物或竹木之滅失而消滅。因此，
      未定有期限之地上權，除地上權人依民法第834 條規定拋
      棄其權利，以及因積欠地租達2 年之總額而由土地所有人
      依民法第836 條規定撤銷其地上權外，不因建築物、工作
      物或竹木之滅失而消滅 (最高法院82年度台上字第1112號
      判決參照)。
（二）查本件地上權設定之目的為建築房屋，且依謄本記載，系
      爭地上權之存續期間為無期限。又按解釋意思表示，應探
      求當事人之真意，不得拘泥於所用之辭句，民法第98條定
      有明文。本件當事人設定地上權既以建築房屋為目的，並
      約定存續期間為「無限期」，而非明文約定為「永久存續
      」，則探求當事人真意，應表示當事人均不願意受期限拘
      束之意，是本件地上權應解釋為地上權未定有存續期間，
      即屬未定期限之地上權，依上開說明，系爭地上權即不因
      建築物滅失而當然歸於消滅。
（三）再查，系爭建物現址即為原設定地上權時所興建房屋之址
      乙節，為兩造所不爭執，另系爭建物係沿用部分舊建物之
      建材、磚牆，部分新造而成，屋後仍可見已使用數十年之
      舊磚牆，另廚房、浴廁旁之磚牆亦可見顏色清晰可分，建
      築年份顯有相當差距之新舊磚牆銜接，此有本院屢勘現場
      所製勘驗筆錄及現場照片為憑，是設定本件地上權所建築
      之舊房屋仍有部分存在，且經被告於原址改建，足徵被告
      仍本於所設定地上權之建屋目的，繼續行使其地上權，被
      告客觀上並無拋棄地上權之意思，是本件被告亦無拋棄地
      上權之意思。
（四）綜上所述，系爭地上權為未定期限之地上權，地上權人亦
      無拋棄地上權之情事，揆之首開說明，縱使被告就部分房
      屋改建，被告已取得之地上權仍不因而消滅，從而，原告
      主張原房屋已滅失，設定地上權之目的已消滅等語，即不
      足採。
五、綜上所述，被告所設定之地上權尚無消滅情事，是原告本於
    物上請求權之法律關係請求被告塗銷系爭地上權登記，為無
    理由，應予駁回。
六、據上論結，本件原告之訴為無理由，依民事訴訟法第436 條
    第2 項、第78條，判決如主文。
中    華    民    國    97    年    2     月    5     日
                  苗栗簡易庭法  官  曾明玉
以上正本係照原本作成。
如對本判決上訴，須於判決送達後20日內向本院提出上訴狀。
                        書記官  黃麗靜
中    華    民    國    97    年    2     月    5     日


司法院資訊處製作；財團法人民間司法改革基金會備份。
